臺灣新北地方法院民事判決　　　　　　　110年度訴字第870號
原　　　告　中國信託商業銀行股份有限公司


法定代理人　利明献　
訴訟代理人　陳友延　
　　　　　　黃照峯律師
複 代理 人　載振文　

被　　　告　謝啟明　
　　　　　　謝徐誠　

　　　　　　謝月玲　
　　　　　　謝雪紅　
　　　　　　徐麗珠　
　　　　　　徐儀真　
　　　　　　徐秋蘭　
上列當事人間請求代位分割遺產事件，本院於中華民國110年9月
29日言詞辯論終結，判決如下：
    主      文
被繼承人徐欽亮所遺附表一所示之遺產（即附表一所示之土地）
，均依附表二所示之應繼分比例分割為分別共有。
訴訟費用由兩造依附表三所示比例負擔。
    事實及理由
一、程序方面：
  ㈠原告於民國110年6月16日遞狀聲請告知第三人徐麗珍參加訴
    訟，並經本院依民事訴訟法第66條規定將該告知訴訟之書狀
    送達被告及徐麗珍，惟迄至本件言詞辯論終結時，受告知人
    徐麗珍仍未提出參加書狀向本院聲明參加訴訟，先予敘明。
  ㈡被告謝徐誠、謝月玲、徐麗珠、徐儀真、徐秋蘭（與被告謝
    啟明、謝雪紅下合稱被告，分則以其姓名簡稱）均未於言詞
    辯論期日到場，核均無民事訴訟法第386條各款所列情形，
    爰依原告之聲請，由其一造辯論而為判決。
二、原告主張：
  ㈠受告知人徐麗珍積欠伊新臺幣（下同）604,032元及利息尚
    未清償，嗣已取得臺灣基隆地方法院所核發99年度司促字第
    12454號支付命令確定在案，伊對徐麗珍確實有債權存在。
    嗣訴外人即被繼承人徐欽亮死亡後，即於108年3月14日由徐
    麗珍及被告共同繼承，而為公同共有，其應繼分與他繼承人
    平均繼承。徐麗珍怠於行使遺產分割請求權取得財產以清償
    伊之債務，且徐麗珍已陷於無資力，伊自有行使代位權以保
    全債權之必要，伊自得代位徐麗珍行使徐麗珍對被繼承人徐
    欽亮附表一所示之遺產（即附表一所示之土地）分割權利。
  ㈡爰依民法第242條、第1164條規定，聲明求為判決：被告間
    就被繼承人徐欽亮所遺如附表一所示之遺產，准予依附表二
    所示比例分割為分別共有。
三、謝啟明、謝雪紅則以：對財產依應繼分比例分割為分別共有
    無意見等語，資為抗辯。併為答辯聲明：⒈原告之訴及假執
    行之聲請均駁回。⒉如受不利之判決，願供擔保請准宣告免
    為假執行。
四、原告主張之上列事實，已據其提出與所述相符之土地登記第
    二類謄本及異動索引、臺灣基隆地方法院99年度司促字第12
    454號支付命令暨確定證明書、徐麗珍之戶籍謄本、財政部
    北區國稅局遺產稅逾核課期間案件證明書、被告及徐麗珍之
    戶籍謄本、附表一所示之遺產（即附表一所示之土地）之登
    記第一類謄本為證（見本院卷第17-55頁、第61頁、第157頁
    、第179-194頁、第249-282頁），並有新北市板橋地政事務
    所110年4月15日函及檢附之登記申請書及其相關附件、新北
    市樹林地政事務所110年4月14日函及檢附之土地登記公用謄
    本、財政部北區國稅局板橋分局110年6月28日函及檢附之遺
    產稅申報書及繼承系統表附卷可稽（見本院卷第69-130頁、
    第209-218頁）。是本件原告之主張，堪信為真。
五、按繼承人有數人時，在分割遺產前，各繼承人對於遺產全部
    為公同共有；繼承人得隨時請求分割遺產。但法律另有規定
    或契約另有訂定者，不在此限，民法第1151條、第1164條分
    別定有明文。又繼承人如欲終止其間之公同共有關係，惟有
    以分割遺產之方式為之，而將遺產之公同共有關係終止改為
    分別共有關係，性質上屬分割遺產方法之一（最高法院82年
    度台上字第748號判決意旨參照）。而公同共有人對於公同
    共有物並無所謂之應有部分，且應繼分係各繼承人對於遺產
    上之一切權利義務所得繼承之比例，並非對於個別遺產之權
    利比例。債務人公同共有之權利，係基於繼承關係而來，則
    因繼承人於遺產分割析算完畢前，對特定物之公同共有權利
    ，尚無法自一切權利義務公同共有之遺產單獨抽離而為執行
    標的，應俟辦妥遺產分割後，始得進行拍賣（臺灣高等法院
    暨所屬法院98年法律座談會民執類提案第21號意旨參照）。
    次按債務人怠於行使其權利時，債權人因保全債權，得以自
    己之名義，行使其權利。但專屬於債務人本身者，不在此限
    ；前條債權人之權利，非於債務人負遲延責任時，不得行使
    。但專為保存債務人權利之行為，不在此限，民法第242條
    、第243條定有明文。此項代位權行使之範圍，依同法第243
    條但書規定推之，並不以保存行為為限，凡以權利之保存或
    實行為目的之一切審判上或審判外之行為，諸如假扣押、假
    處分、聲請強制執行、實行擔保權、催告、提起訴訟等，債
    權人皆得代位行使（最高法院69年度台抗字第240號判例意
    旨參照）。且按，繼承人自繼承開始時，承受被繼承人財產
    上之一切權利，是繼承人於繼承開始後，其對遺產之權利，
    性質上即為具有財產價值之權利，遺產分割請求權，係在繼
    承之事實發生後，基於繼承權而發生因繼承取得之財產，可
    供清償債務人之債務，應得依民法第242條代位行使。又民
    法第242條關於債權人之代位權之規定，原為債務人怠於行
    使其權利，致危害債權人之債權安全，有使債權人得以自己
    之名義行使債務人之權利，以資救濟之必要而設，故而債權
    人行使代位權即應以保全其債權之必要為限。其所保全者，
    除在特定債權或其他與債務人之資力無關之債權，不問債務
    人之資力如何，均得行使代位權外，如為不特定債權或金錢
    債權，應以債務人怠於行使其權利，致陷於無資力，始得認
    有保全之必要，否則即無代位行使之餘地（最高法院88年度
    台上字第650號判決參照）。查徐麗珍因繼承而取得附表一
    所示之遺產（即附表一所示之土地）所有權，在該遺產分割
    析算完畢前，尚無法自該公同共有之遺產單獨抽離而為執行
    標的，故應俟辦妥遺產分割，始得進行拍賣。是依上開說明
    ，原告為消滅該遺產之公同共有關係，俾使執行法院得對徐
    麗珍所分得部分予以執行，提起本件訴訟，即屬有據。又被
    繼承人徐欽亮之遺產（即附表一所示之土地）並無不能分割
    之情形，亦無公同共有存續期間或分管契約之約定，有原告
    提出之附表一所示之遺產（即附表一所示之土地）登記第一
    類謄本附卷可稽（見本院卷第249-282頁），而徐麗珍積欠
    原告債務，亦有原告提出之臺灣基隆地方法院99年度司促字
    第12454號支付命令暨確定證明書附卷可稽（見本院卷第49
    -55頁），雖有其他財產可資償還，惟查，徐麗珍積欠原告6
    04,032元及利息，而依本院卷第51-52頁之臺灣基隆地方法
    院99年度司促字第12454號支付命令附表所示，3筆本金〈共
    計604,032元〉於5年內之利息共計27萬餘元，加上上列本金
    604,032元，已高達87萬餘元，更遑論該3筆本金之利息均自
    99年12月9日起算，至本件110年9月29日言詞辯論終結時，
    已經過之期間約為10.8年；而徐麗珍之財產總額為5,391,80
    1元，扣除其因繼承而公同共有之徐欽亮附表一所示之遺產
    （即附表一所示之土地）總額為4,537,968元後，僅餘853,8
    33元，亦有本院依職權調閱之稅務電子閘門財產所得調件明
    細表在卷可憑，足見徐麗珍單獨所有之財產853,833元，已
    不足清償上列604,032元本息，徐麗珍復未行使上開權利辦
    理遺產分割，堪認徐麗珍已無力償還積欠原告之債務，且徐
    麗珍並未就該遺產辦理分割，致陷於無資力，顯然怠於行使
    其權利，為保全債權之必要，原告自得代位徐麗珍請求分割
    該遺產。是原告依民法第242條、第1164條規定代位徐麗珍
    請求分割該遺產，即屬有據。
六、又公同共有物分割之方法，依民法第830條第2項規定，準用
    分別共有物分割之規定即以原物分配或變賣分割為之。將遺
    產之公同共有關係終止改為分別共有關係，性質上屬於分割
    遺產方法之一（最高法院82年度台上字第748號判決意旨參
    照）。此外，裁判分割共有物訴訟，為形式之形成訴訟，其
    事件本質為非訟事件，分割之方法，固可由法院自由裁量，
    不受共有人主張之拘束，但仍應斟酌當事人之聲明、共有物
    之性質、經濟效用及全體共有人利益等，以為公平裁量。查
    附表一所示之遺產（即附表一所示之土地）均以原物分配於
    各繼承人，並無困難，且徐麗珍與被告等8人若取得分別共
    有，就所分得之應有部分均得自由單獨處分、設定負擔，對
    徐麗珍與被告等8人而言均屬有利，故均以原物分割，由各
    繼承人依附表二所示應繼分比例分別共有，符合各繼承人之
    利益。
七、綜上所述，原告依民法第242條、第1164條規定代位徐麗珍
    請求分割被繼承人徐欽亮所遺留附表一所示之遺產（即附表
    一所示之土地），為有理由，應予准許。本院審酌各繼承人
    之利益、意願，併共有物之性質、經濟效用、分得部分之利
    用價值等情，認被繼承人徐欽亮所遺留附表一所示之遺產（
    即附表一所示之土地），均依附表二所示之應繼分比例分割
    為分別共有為適當，爰判決如主文第1項所示。另按因共有
    物分割、經界或其他性質上類似之事件涉訟，由敗訴當事人
    負擔訴訟費用顯失公平者，法院得酌量情形，命勝訴之當事
    人負擔其一部，民事訴訟法第80條之1定有明文。本件係因
    代位分割遺產而涉訟，兩造之行為均可認按當時之訴訟程度
    ，為伸張或防禦權利所必要，又分割遺產之訴，乃形式形成
    訴訟，法院不受當事人聲明分割方法之拘束，故實質上並無
    所謂何造勝訴、敗訴之問題，爰審酌兩造各自因本件分割訴
    訟所得之利益等情，認本件訴訟費用，應由兩造依附表三所
    示比例分擔始為公平，附此敘明。
八、本件事證已臻明確，兩造其餘攻擊、防禦方法及舉證，經本
    院審酌後，認對於判決結果均無影響，爰不一一論述，併此
    指明。
九、據上論結，本件原告之訴為有理由，爰判決如主文。
中    華    民    國   110    年    10    月    29    日
                  民事第七庭    法  官  楊千儀
正本係照原本作成。
如對本判決上訴，須於判決送達後20日內向本院提出上訴狀（需
按他造人數附繕本，勿逕送上級法院）。如委任律師提起上訴者
，應一併繳納上訴審裁判費，否則本院得無庸命補正，逕為裁定
駁回上訴。
中    華    民    國   110    年    10    月    29    日
                                書記官  李育真
附表一：
┌───────────────────────────────────────────┐
│土地部分：                                                                            │
├─┬─────────────────┬──┬────┬───────┬───────┤
│編│土地坐落                          │ 地 │面積    │權    利      │   備    考   │
│  ├───┬────┬──┬──┬──┤    ├────┤              │              │
│號│縣  市│鄉鎮市區│段  │小段│地號│ 目 │平方公尺│範    圍      │              │
├─┼───┼────┼──┼──┼──┼──┼────┼───────┼───────┤
│⒈│新北市│三峽區  │溪北│    │873 │    │179.03  │公同共有5分之2│              │
├─┼───┼────┼──┼──┼──┼──┼────┼───────┼───────┤
│⒉│新北市│三峽區  │溪北│    │830 │    │68.08   │公同共有5分之2│              │
├─┼───┼────┼──┼──┼──┼──┼────┼───────┼───────┤
│⒊│新北市│三峽區  │溪北│    │840 │    │17.16   │公同共有5分之2│              │
├─┼───┼────┼──┼──┼──┼──┼────┼───────┼───────┤
│⒋│新北市│三峽區  │溪北│    │843 │    │35.05   │公同共有5分之2│              │
├─┼───┼────┼──┼──┼──┼──┼────┼───────┼───────┤
│⒌│新北市│三峽區  │溪北│    │845 │    │835.2   │公同共有5分之2│              │
└─┴───┴────┴──┴──┴──┴──┴────┴───────┴───────┘
附表二：
┌──┬────┬─────┐
│編號│繼承人  │應繼分比例│
├──┼────┼─────┤
│ 1  │徐麗珍  │5分之1    │
├──┼────┼─────┤
│ 2  │謝啟明  │20分之1   │
├──┼────┼─────┤
│ 3  │謝徐誠  │20分之1   │
├──┼────┼─────┤
│ 4  │謝月玲  │20分之1   │
├──┼────┼─────┤
│ 5  │謝雪紅  │20分之1   │
├──┼────┼─────┤
│ 6  │徐麗珠  │5分之1    │
├──┼────┼─────┤
│ 7  │徐儀真  │5分之1    │
├──┼────┼─────┤
│ 8  │徐秋蘭  │5分之1    │
└──┴────┴─────┘
附表三：
┌──┬───────┬──────────┐
│編號│應負擔之當事人│應負擔訴訟費用之比例│
├──┼───────┼──────────┤
│ 1  │原告          │5分之1              │
├──┼───────┼──────────┤
│ 2  │謝啟明        │20分之1             │
├──┼───────┼──────────┤
│ 3  │謝徐誠        │20分之1             │
├──┼───────┼──────────┤
│ 4  │謝月玲        │20分之1             │
├──┼───────┼──────────┤
│ 5  │謝雪紅        │20分之1             │
├──┼───────┼──────────┤
│ 6  │徐麗珠        │5分之1              │
├──┼───────┼──────────┤
│ 7  │徐儀真        │5分之1              │
├──┼───────┼──────────┤
│ 8  │徐秋蘭        │5分之1              │
└──┴───────┴──────────┘